【裁判字號】    98,訴,1312
【裁判日期】    981231
【裁判案由】    侵權行為損害賠償
【裁判全文】
臺灣士林地方法院民事判決              98年度訴字第1312號
原      告  甲○○
            丙○○
            丁○○
兼  共  同
訴訟代理人  戊○○
被      告  乙○○
上列當事人間刑事附帶民事訴訟請求侵權行為損害賠償事件，經
本院刑事庭裁定移送審理（98年度附民字第88號），本院於民國
98年12 月18 日言詞辯論終結，茲判決如下：
    主      文
原告之訴及假執行之聲請均駁回。
    事實及理由
一、原告主張：被告意圖散佈於眾，於民國96年11月3 日，在臺
    北市○○區○○街319 、325 巷等4 層樓建物（下稱系爭房
    屋）外牆，懸掛「自私害人戊○○欺負弱勢」、「自私害人
    丙○○還我產權」、「自私害人甲○○出面解決」及「自私
    害人丁○○還我公道」等文字之布條，指摘足以毀損原告名
    譽之事，時至98年間另案刑事庭開庭之前始為拆除。又被告
    懸掛布條之處，淡水捷運線上之乘客，皆可以看到，致使認
    識之人皆來詢問其是否與人發生糾紛，且被人嘲笑。此外，
    亦因而找不到工作。為此，爰依侵權行為之法律關係，請求
    被告給付原告慰撫金等語。並聲明：(一)被告應給付原告各新
    臺幣（下同）50萬元，及自起訴狀繕本送達之翌日起至清償
    日止按年息百分之5 計算之利息。(二)另陳明願供擔保，請准
    宣告假執行。
二、被告則以：原告提供其所有之土地，與建商合建，並約定各
    分得所建房屋之一半。然因原告不願蓋章，導致無法拿到該
    筆土地上建物之使用執照，伊與其他大部分住戶向建商所購
    買之房子，亦因此而拿不到產權。嗣後原告說要出賣土地，
    並指稱伊與住戶向建商所購得之建物為違建，只要隨便賠一
    賠就可以拆掉，然原告卻仍將房子賣給別人。因而認為原告
    自私害人，且為保護住戶之權益始以懸掛布條之方式將事實
    公佈出來，要求原告出面解決並還伊等公道及產權等語，資
    為抗辯。並聲明：原告之訴及其假執行之聲請均駁回。
三、本院之判斷：
  (一)按「因故意或過失，不法侵害他人之權利者，負損害賠償責
    任」、「不法侵害他人之身體、健康、名譽、自由、信用、
    隱私、貞操，或不法侵害其他人格法益而情節重大者，被害
    人雖非財產上之損害，亦得請求賠償相當之金額。其名譽被
    侵害者，並得請求回復名譽之適當處分」。民法第184 條第
    1 項前段、第195 條第1 項分別定有明文。是名譽被侵害者
    ，得依據上揭規定，請求行為人給付損害賠償，及為回復名
    譽之適當處分。但其請求權之發生，仍應以行為人主觀上具
    有故意或過失，並其行為具有違法性，而生損害於請求人之
    名譽，因而導致請求人受有精神上痛苦為必要。至名譽有無
    受損害，應以社會上對個人評價是否貶損作為判斷之依據，
    苟其行為足以使他人在社會上之評價受到貶損，不論其為故
    意或過失，均可構成侵權行為，其行為不以廣佈於社會為必
    要，僅使第三人知悉其事，亦足當之（最高法院90年度台上
    字第646 號判例意旨參照）。次按「以善意發表言論，而有
    左列情形之一者，不罰：一、因自衛、自辯或保護合法之利
    益者。三、對於可受公評之事，而為適當之評論者」。刑法
    第311 條第1 款、第3 款定有明文。本條規定旨在折衷保護
    名譽及言論自由，而作為刑法所定之不罰事由。至名譽權之
    侵害是否成立民事賠償責任，亦涉及名譽權與言論自由之保
    障，其侵害是否構成不法，亦應依法益權衡加以判斷，基於
    法律秩序之一致性，上開刑法之概念於民事個案中亦應予以
    考量。所謂「評論」，係指就事實為價值之判斷或為意見之
    表達。所謂「可受公評之事」，依事件之性質與影響，應受
    公眾為適當之評論，至於是否屬可受公評之事，應就具體事
    件，以客觀之態度、社會公眾之認知及地方習俗等認定之。
    一般而言，凡涉及國家社會或多數人利益者，皆屬之；所謂
    適當之評論，即其價值判斷或意見表達之方式，未逾評論所
    必要之範圍，尚不能僅因評論用詞辛辣或尖酸刻薄，即謂其
    不適當。至所謂「善意」，則指評論之人，並非明知所評論
    之事實係捏造，或明顯不可信而言，其所為之言論內容縱非
    真實但有相當理由確信其為真實者，即屬之。綜上，如行為
    人對於可受公評之事以善意發表適當之評論，或者因自衛合
    法之利益而為善意之言論者，均屬言論自由權利之正當行使
    ，該行為均不具備違法性，縱其行為足以使他人在社會上之
    評價受到貶損，因屬侵害名譽行為之阻卻違法事由之一，亦
    不負侵權行為之損害賠償責任。
  (二)本件原告主張被告於96年11月3 日，在臺北市○○區○○街
    319 、325 巷等4 層樓建物外牆，懸掛「自私害人戊○○欺
    負弱勢」、「自私害人丙○○還我產權」、「自私害人甲○○出面解決」及「自私害人丁○○還我公道」，時至98年間
    另案之刑事庭開庭前始為拆除，為被告所不否認，並有照片
    1 張附卷足憑（見臺灣士林地方法院檢察署98年度偵字第52
    89號卷第30頁、98年度偵續字第27號卷第12頁），堪信為真
    實。查原告主張上揭布條所載之內容足以毀損其名譽等情，
    觀諸上揭內容所稱「自私害人」、「欺負弱勢」、「還我產
    權」、「出面解決」及「還我公道」均屬被告就土地糾紛所
    為之價值判斷及意見表達。其中「自私害人」及「欺負弱勢
    」，依一般理解，均屬負面之用語，被告以懸掛布條之方式
    ，使途經路過之人皆可知悉，自生貶損原告社會評價之效果
    。是以，原告主張其名譽受有毀損，就此部分，尚非不能採
    信。至「還我產權」、「出面解決」之用語，觀其文字所欲
    傳達之訊息，係表達被告對他人之訴求，尚難認為社會上對
    其個人之評價，因而有所貶損，就此部分尚難認為名譽權受
    有損害。
  (三)被告將前開布條懸掛於系爭房屋外牆，配合言論內容中之「
    還我產權」、「出面解決」、「還我公道」等文字，其表達
    方式，已足以揭示言論所據基礎事實與系爭房屋產權糾紛相
    關。而系爭房屋，業經訴外人即建商吳進賢將其所分得之房
    屋28戶，出售其中23戶予訴外人傅榮貴等23人，該23人並於
    臺灣高等法院82年度重上字第310 號民事事件審理程序中為
    參加人，此有臺灣高等法院82年度重上字第310 號民事判決
    影本可資參照（見臺灣士林地方法院檢察署98年度偵字第52
    89號卷第49頁）。職是，本件被告所為言論，涉及建商及向
    建商購買系爭房屋之住戶等人之產權問題，攸關多數人之權
    益，與毫無事實依據之漫罵，尚非無間，應屬就可受公評之
    事項為評論無疑。又本件被告以懸掛布條之方式，評論其與
    原告間之產權糾紛，核其方式，係以靜態、和平之方式所為
    之評論，尚未逾評論所必要之範圍。且依據前開說明，不因
    其評論用詞辛辣或尖酸刻薄，即謂其不適當。
  (四)被告抗辯：原告提供其所有之土地，與建商合建，並約定各
    分得所建房屋之一半。然因原告不願蓋章，導致無法拿到該
    筆土地上建物之使用執照，伊與其他大部分住戶向建商所購
    買之房子，亦因此而拿不到產權。嗣後原告說要出賣土地，
    並指稱伊與住戶向建商所購得之建物為違建，只要隨便賠一
    賠就可以拆掉，然原告卻仍將房子賣給別人等情。觀諸原告
    丙○○、丁○○、戊○○等人與訴外人即建商吳進賢間就系
    爭房屋土地之民事確定判決所載之事實，吳進賢確已依約將
    房屋如期完工，惟因訴外人即地主潘和樂拒絕於起造人名冊
    上蓋章，而致無法請領使用執照，並接洽水電而為點交之事
    宜，此有臺灣高等法院84年度重上更(一)字第123 號民事判決
    、最高法院86年度台上字第3369號民事判決影本可資參照（
    見臺灣士林地方法院檢察署98年度偵字第5289號卷第70頁至
    第79頁），堪認前開爭房地確因可歸責於地主之一方而致向
    建商購買房屋之住戶，無法取得相關產權。次查，訴外人邱
    信彰於臺灣士林地方法院檢察署98年度偵字第5289號偵查中
    具結證述：「我主動去找地主，我見過丁○○，他說他跟建
    商間有糾紛，他就拿公文給我說那是違章建築，買了以後可
    根據公文把房子拆掉，後來我實際去看，發現裡面有住人，
    因為想到以後要他們拆遷，需要花錢，所以就去瞭解，但住
    戶說不是這麼一回事」等語綦詳（見該卷第91頁），又觀訴
    外人鄭水塗於臺灣士林地方法院檢察署98年度偵字第5289號
    偵查中具結證述：「（問：有無聽說土地要賣掉的事? ）有
    。我聽說有人要來買土地，所以我有去找之前的賣主丙○○
    好幾次，他說若成，第一個會讓我知道」、「若有人買，房
    子就要拆掉，是我自己猜測的。因為之前我們曾經去調解過
    ，他們第三跟第五曾說建物是違建，給你們1 、200 萬就可
    以了」等語明確（見該卷第92頁）。足認原告確曾與他人接
    洽出賣土地事宜，並向他人指稱系爭房屋為違章建築，而透
    露可於購得土地後拆除系爭房屋之訊息。末查，訴外人鄭水
    塗於臺灣士林地方法院檢察署98年度偵續字第27號偵查中具
    結證述其於67、68年時向原告丙○○購買系爭房屋，於其付
    款後，原告丙○○不讓其搬入，其後雖經與建商協調後搬入
    系爭房屋，然潘姓兄弟於調解委員會曾說系爭房屋為違建等
    語綦詳（見該卷第22頁、第23頁），並有鄭水塗與原告丙○○間之土地及建物買賣契約書影本1 份附卷可查（見同卷第
    50頁、第51頁）。足認原告丙○○確有於系爭房屋及土地發
    生糾紛後，出賣其向建商所分得之房屋予他人之事實。綜上
    所述，與被告上揭抗辯若合符節，雖上揭證據所示之內容或
    指原告丙○○、或指原告丁○○等之行為，惟整體觀之，已
    足使被告有相當理由確信其評論所根據之事實是原告等地主
    所為，核本件被告據之以為評論，並無明知所評論之事實係
    捏造，或明顯不可信之情事，依前開規定及說明，被告所懸
    掛之布條關於「自私害人」及「欺負弱勢」之用語，難認非
    屬善意而為之評論。從而，本件被告以懸掛布條方式，評論
    原告「自私害人」及「欺負弱勢」之內容，係就可受公評之
    事項善意而為之適當評論，屬言論自由權利之正當行使，不
    具違法性。
  (五)再者，依卷附歷審民事法院就系爭土地地主與建商間之房地
    糾紛所認定之事實（見臺灣士林地方法院檢察署98年度偵字
    第5289號卷第36頁至第79頁），系爭房地確因可歸責於地主
    之一方，而致向建商承買之23戶住戶無法順利取得產權，嗣
    因原告丙○○、丁○○試圖出賣土地並拆除其上之建物，致
    使被告出於保障住戶之合法權利而為本件之評論，堪認屬出
    於自衛合法利益而為之善意評論，亦為言論自由之正當行使
    行為，而屬侵權行為之阻卻違法事由，縱其文字表述令原告
    有何不快，然究與該當侵權行為之要件有間，難謂有何不法
    可言。
四、綜上所述，本件被告懸掛布條之行為，雖對原告之名譽造成
    損害，然該布條所示之內容係就得受公評之事項，而為適當
    之善意評論及出於自衛合法利益而為之善意評論，屬侵權行
    為之阻卻違法事由，被告之行為即得阻卻不法。原告主張被
    告懸掛布條之行為，對其構成侵權行為，核無所據，其依侵
    權行為之法律關係，聲明請求被告給付原告各50萬元，及自
    起訴狀繕本送達之翌日起至清償日止按年息百分之5 計算之
    利息，為無理由，應予駁回。又原告之訴既經駁回，其假執
    行之聲請，即失所附麗，應併予駁回之。
五、本件事證已明，兩造其餘攻擊防禦方法及未經援用之證據，
    經本院審酌後，核與本件之結論，不生影響，爰不一一贅述
    。
六、本件損害賠償事件乃刑事附帶民事訴訟，由刑事庭移送前來
    ，迄本院言詞辯論終結為止，當事人並無任何裁判費或其他
    訴訟費用之支出，自無諭知訴訟費用負擔之必要，末此敘明
    。
七、據上論結，原告之訴為無理由，爰判決如主文。
中    華    民    國    98    年    12    月    31    日
                  民事第二庭  法  官  周群翔
以上係正本證明與原本相符。
如不服本判決，應於收受判決之日起20日內聲明上訴並向本院提
出上訴狀。
中    華    民    國    98    年    12    月    31    日
                              書記官  阮弘毅

司法院資訊處製作；財團法人民間司法改革基金會備份。
